【裁判字號】    98,交抗,372
【裁判日期】    980618
【裁判案由】    聲明異議
【裁判全文】
臺灣高等法院高雄分院刑事裁定         98年度交抗字第372號
抗  告  人  交通部公路總局高雄區監理所屏東監理站
代  表  人  高金木
受處分人    甲○○
上列抗告人因聲明異議案件，不服臺灣屏東地方法院中華民國98
年4 月30日裁定（97年度交聲字第448 號），提起抗告，本院裁
定如下：
    主  文
抗告駁回。
    理  由
一、抗告意旨略以：按緩起訴乃附條件之不起訴處分，本質上為
    不起訴處分之一種，緩起訴處分時，依刑事訴訟法第253 條
    之2 第1 項規定命被告向指定之公益團體支付一定金額者，
    乃屬一種特殊之處遇措施，而非刑法所規定之刑罰。故刑事
    案件經檢察官為緩起訴確定後，應視同不起訴處分確定，得
    依行政罰法第26第2 項規定依違反行政法規定裁處之。本件
    受處分人甲○○因酒醉駕車之行為，雖經檢察官為緩起訴處
    分，應仍得依違反行政法上義務規定裁處之，抗告人處罰受
    處分人罰鍰新台幣（下同）45,000元部分，吊扣汽車駕駛執
    照12 個 月及施以道路交通安全講習，於法有據，爰提起抗
    告請撤銷原裁定，更為適法之裁定等語。
二、本案經本院審理結果，認第一審裁定認事用法均無不當，應
    予維持，並引用第一審裁定書記載之理由（如附件）。
三、經查行政罰法第26條之立法理由係以：「一行為同時觸犯刑
    事法律及違反行政法上義務規定時，由於刑罰與行政罰同屬
    對不法行為之制裁，而刑罰之懲罰作用較強，故依刑事法律
    處罰，即足資警惕時，實無為一事二罰再處行政罰之必要。
    且刑事法律處罰，由法院依法定程序為之，較符合正當法律
    程序，應予優先適用。但罰鍰以外之沒入或其他種類行政罰
    ，因兼具維護公共秩序之作用，為達行政目的，行政機關仍
    得併與裁處」等語，可知該規定乃認處罰目的及處罰方式均
    相同時，若依刑事法律處罰，即無再為行政處罰之必要，以
    免違背「一事不二罰」之原則。又該規定既未將緩起訴處分
    列舉其中，本於「例外規定從嚴解釋」之法理及前揭說明，
    自不能將條文中「不起訴處分」之範圍，擴及於性質顯不相
    同之「緩起訴處分」，故如緩起訴處分已為被告應履行支付
    一定金錢之命令，而已依懲罰作用較強之刑事法律制裁後，
    即不得再依行政法為相同性質之處罰。惟按道路交通管理處
    罰條例第35條第8 項規定：「前項（指有酒精濃度超過規定
    標準而駕駛車輛等情形）汽車駕駛人，經裁判確定處以罰金
    低於本條例第92條第3 項所訂最低罰鍰基準規定者，應依本
    條例裁決繳納不足最低罰鍰之部分」，此一規定法理上係屬
    行政罰法第26條第1 項之特別規定，而如前所論命被告支付
    一定金額之緩起訴處分，既屬行政罰法第26條第1 項之「刑
    事法律處罰」，且為避免經法院裁判確定者，仍得裁決繳納
    ，而經緩起訴確定者，反而不得裁決繳納差額之不公平現象
    ，命被告支付一定金額之緩起訴處分，亦應有該條之適用。
四、綜上所述，原裁定因而撤銷原處分中逾越罰鍰5,000 元部分
    ，並為受處分人不罰之諭知，其餘異議駁回，經核尚無違誤
    。抗告人所執上情提起抗告，並無理由，應予駁回。
據上論結，應依道路交通案件處理辦法第26條，刑事訴訟法第41
2 條，裁定如主文。
中    華    民    國    98    年    6     月    18    日
                  刑事第一庭    審判長法  官  郭雅美
                                      法  官  莊崑山
                                      法  官  張意聰
以上正本證明與原本無異。
本件裁定不得再抗告。
中    華    民    國    98    年    6     月    19    日
                                      書記官  張寶花
附件：
臺灣屏東地方法院刑事裁定             97年度交聲字第448號
原處分機關  交通部公路總局高雄區監理所屏東監理站
                    設屏東縣屏東市○○路222號
異  議  人  甲○○
即受處分人
上列受處分人因違反道路交通管理處罰條例事件，對於交通部公
路總局屏東監理站於民國97年11月13日所為之處分（原處分案號
：屏監違字第裁82-V00000000號）聲明異議，本院裁定如下：
    主  文
原處分罰鍰部分就超逾新台幣伍仟之處分撤銷。
前項撤銷部分，甲○○不罰。
其餘異議駁回。
    理  由
一、原處分意旨略以：受處分人即異議人 (下稱：異議人)甲 ○
    ○於民國 (下同)96 年4 月2 日下午7 時5 分許，騎乘其所
    有車號J3L-551 號重型機車，在屏東市○○路，因「汽車駕
    駛人酒精濃度超過規定標準（0.55MG/L以上）」之違規，有
    屏東縣警察局交通隊V00000000 號違規事件舉發通知單可稽
    。爰依違反道路交通管理處罰條例第35條第1 項第1 款規定
    ，裁處罰鍰新台幣 (下同)45,000 元，吊扣汽車駕駛執照12
    個月及施以道路交通安全講習。
二、異議人則以：本人因公共危險罪前經臺灣屏東地方法院檢察
    署以96年度偵字第4479號處分緩起訴確定。異議人已依緩起
    訴條件捐款犯罪被害人保護協會台灣屏東分會新臺幣4 萬元
    整。又收到屏東監理站違反道路交通管理事件裁決書處分，
    屏東監理站違反一事不二罰原則，請予以撤銷罰鍰之處分。
三、按汽車駕駛人，駕駛汽車經測試檢定酒精濃度超過規定標準
    者，處新台幣（下同）1 萬5,000 元以上6 萬元以下罰鍰，
    並當場移置保管該汽車及吊扣其駕駛執照1 年；因而肇事致
    人受傷者，並吊扣其駕駛執照2 年；又汽車駕駛人，有第35
    條第1 項規定之情形，應接受道路交通安全講習，道路交通
    管理處罰條例第35條第1 項第1 款前段、第24條第1 項第2
    款固有明文。惟按一行為同時觸犯刑事法律及違反行政法上
    義務規定者，依刑事法律處罰之。但其行為應處以其他種類
    行政罰或得沒入之物而未經法院宣告沒收者，亦得裁處之。
    前項行為如經不起訴處分或為無罪、免訴、不受理、不付審
    理之裁判確定者，得依違反行政法上義務規定裁處之，亦為
    行政罰法第26條所明定，乃揭示同一行為不受行政及刑事之
    雙重處罰即「一事不二罰」之原則。而前揭道路交通管理處
    罰條例第35條第1 項第1 款規定之處罰內容，係針對行為人
    違反行政法上義務規定之行政罰，且該條例關於一行為同時
    觸犯刑事法律及違反行政法上義務規定者，並無特別規定，
    倘汽車駕駛人單一酒後駕駛汽車行為，經測試酒精濃度超過
    規定標準，而同時涉有刑法第185 條之3 公共危險罪嫌時，
    道路交通管理處罰機關除有行政罰法第26條第1 項但書得處
    以其他種類行政罰者之情形，關於罰鍰部分，應依行政罰法
    第26條及道路交通管理處罰條例第10條規定移送地方法院檢
    察署處理。且該酒後駕駛汽車之行為，除移送後有行政罰法
    第26條第2 項所定經「不起訴處分」或為「無罪」、「免訴
    」、「不受理」、「不付審理」之裁判確定等情形，得再依
    違反行政法上義務規定裁處之外，不得逕依道路交通管理處
    罰條例第35條第1 項第1 款規定裁處行為人罰鍰，以符行政
    罰法第26條一事不二罰之規定。再者，觸犯刑事法律之犯罪
    行為，如檢察官認該行為所涉為死刑、無期徒刑或最輕本刑
    3 年以上有期徒刑以外之罪，於參酌刑法第57條所列事項及
    公共利益之維護，認以緩起訴為適當者，得定1 年以上3 年
    以下之緩起訴期間為緩起訴處分，並同時命被告為一定之金
    錢給付，因該金錢給付係附隨於緩起訴處分之負擔，性質上
    雖非刑罰，惟就被告而言，不無被強制剝奪財產權之性質，
    仍屬其為犯罪所付出之代價，其於刑事訴訟程序中由檢察官
    命被告支付一定金額，乃剝奪其財產權之處罰，雖無須經法
    院判決，而與刑法中罰金刑有異，然與罰金均處向特定之對
    象繳納具有處罰性質之金錢，應認與罰金為相類似之處罰。
    是應受行政罰之行為，如經緩起訴處分，除有符合行政罰法
    第26條第1 項但書之情形外，亦應不得依違反行政法上之義
    務規定裁處之。
四、經查，異議人甲○○於民國96年4 月2 日晚上7 時05分駕騎
    車牌號碼J3-551號重型機車涉酒醉駕車之公共危險犯嫌，經
    移送臺灣屏東地方法院檢察署檢察官，嗣經檢察官以96年度
    偵字第4479號為緩起訴處分，緩起訴期間為1 年，並命向指
    定之公益團體、地方自治團體支付5 萬元；異議人於96年11
    月14日，向財團法人犯罪被害人保護協會屏東分會支付40,
    000 ；又於97年11月13日，經原處分機關裁處罰鍰45,000元
    及吊扣駕駛執照12個月，並應參加道安講習等事實，均為異
    議人所不爭執，且有交通部公路總局高雄區監理所屏東監理
    站屏監違字第裁00-00000000 號違反道路交通管理事件裁決
    書、郵政款申請書在卷可證。
    是異議人酒後駕駛重機車有酒醉駕車之行為，同時觸犯刑事
    法律及違反行政法上義務，經檢察官依刑事法律為緩起訴處
    分，異議人並依據該緩起訴處分向財團法人犯罪被害人保護
    協會屏東分會支付4 萬元，該捐款之性質類同罰金，應無由
    再依違反行政法上義務之規定處罰，否則即與一事不二罰原
    則有悖。惟依道路交通管理處罰條例第35條第8 項規定：「
    ... 前項（指有酒精濃度超過規定標準而駕駛車輛等情形）
    汽車駕駛人，經裁判確定處以罰金低於本條例第92條第3 項
    所訂最低罰鍰基準規定者，應依本條例裁決繳納不足最低罰
    鍰之部分」，依其性質應為行政罰法第26條第1 項之特別規
    定，是依違反道路交通管理事件統一裁罰基準表之規定，機
    器腳踏車之駕駛人違反處罰條例第35條第1 項第1 款，其呼
    氣所含酒精濃度超過每公升0.55毫克以上者，應裁處之最低
    罰鍰為45,000元，本件異議人已支付40,000元之緩起訴處分
    金，則依上開規定，原處分機關對異議人上開酒後駕車之違
    規行為予以裁罰時，除其行為應處以其他種類行政罰即吊扣
    駕駛執照1 年及施以道路交通安全講習部分仍得予以裁處外
    ，就受罰鍰超逾40,000以上部分，依行政罰法第26條第1 項
    前段規定，即不得再依上揭道路交通管理處罰條例規定裁罰
    之。
五、綜上所述，原處分機關裁處異議人罰緩逾5,000 元部分罰鍰
    處分即有不當，此部分異議意旨為有理由，應由本院撤銷此
    部分之處分並諭知如主文第二項所示裁定。至於原處分在5,
    000 元以下之裁罰，仍屬適法之裁罰，異議意旨求併予撤銷
    為無理由應予駁回。至原處分機關裁處吊扣異議人駕駛執照
    1 年及施以道路安全講習部分，未據聲明異議業如前述，且
    上開裁罰性質核與前揭緩起訴處分命異議人應履行之義務種
    類迥異，是原處分機關本得依行政罰法第26條第1 項但書之
    規定，以其他異於檢察官緩起訴命履行事項種類之行政罰裁
    處異議人，而無所謂「一事不二罰」之適用，附此敘明。
六、據上論斷，依道路交通案件處理辦法第19條、第20條，裁定
    如主文。
中    華    民    國    98    年    4     月    30    日
                  刑事第三庭    法  官  朱盈吉
以上正本證明與原本無異。
如不服本裁定應於收受送達後五日內向本院提出抗告書狀敘述抗
告之理由抗告於台灣高等法院高雄分院。
中    華    民    國    98    年    5     月    5     日
                                書記官  林祥玉


司法院資訊處製作；財團法人民間司法改革基金會備份。
